【裁判字號】    99,事聲,44
【裁判日期】    990624
【裁判案由】    聲明異議
【裁判全文】
臺灣嘉義地方法院民事裁定  99年度事聲字第44號
聲  請  人  嘉義縣朴子市公所
法定代理人  甲○○
相  對  人  乙○○
上列當事人間支付命令事件，聲請人對於民國99年5月19日本院
司法事務官所為99年度司促字第5087號裁定提出異議，本院裁定
如下：
    主  文
異議駁回。
    理  由
一、按「當事人對於司法事務官處理事件所為之終局處分，得於
    處分送達後十日之不變期間內，以書狀向司法事務官提出異
    議。但支付命令之異議仍適用第518 條及第519條之規定。
    司法事務官認前項異議有理由時，應另為適當之處分；認異
    議為無理由者，應送請法院裁定之。法院認第1 項之異議為
    有理由時，應為適當之裁定；認異議為無理由者，應以裁定
    駁回之。前項裁定，應敘明理由，並送達於當事人」，民事
    訴訟法第240條之4定有明文。本件聲明異議人對於本院司法
    事務官於民國99年5月19日所為99年度司促字第5087號駁回
    支付命令聲請之裁定不服而提出異議，司法事務官認其異議
    為無理由，送請本院為裁定，經核與上開條文相符，先予敘
    明。
二、本件異議意旨略以：債務人乙○○偽造文書，偽報莫拉克颱
    風住戶淹水達50公分以上，向債權人冒領救助金新台幣（下
    同）4萬元，經債權人處分撤銷，並於98年10月12日函告催
    繳，應於處分送達之日起10日內繳還，惟債務人不理，經債
    權人於98年11月23日，再行催告繳還，仍均不置理。債權人
    基於債務人冒領救助金4萬元，非行政訴訟法第4、6、8條所
    列事項，無法依行政訴訟，請求債務人返還，亦無法逕送行
    政執行署為強制執行，乃依一般民事侵權行為賠償、不當得
    利之法律關係，請求鈞院，對債務人發支付命令，促其清償
    ，以保債權等語。
三、法院之判斷：
  (一)按民事訴訟制度，原為保護私法上權利而設，基於公法關係
    所生之請求權，既非私法上權利，自不得為民事訴訟之標的
    。又侵權行為以侵害私法上之權利為限，如被害之權利為公
    權，即不得依侵權行為之規定請求賠償。最高法院76年度台
    上字第1203號判例、62年度第1次民庭庭長會議記錄第1案決
    議及22年度上字第3981號判例意旨參照。又按人民與中央或
    地方機關間，因公法上原因發生財產上之給付或請求作成行
    政處分以外之其他非財產上之給付，得提起給付訴訟。行政
    訴訟法第8條第1項定有明文。公法上不當得利與私法上不當
    得利之區別，在於受領人受領利益係基於公法上之原因或私
    法上之原因，倘係基於公法上原因受領利益者，則屬公法上
    不當得利，反之，則屬私法上不當得利。公法上之不當得利
    ，受損害者應提起上揭行政訴訟法第8條之一般給付之訴，
    請求返還，核先敘明。
  (二)本件聲請人係依「水災公用氣體與油料管線輸電線路災害救
    助種類及標準」第3條第1項第5款，給予相對人4萬元之救助
    金，此有聲請人朴市民字第0980015363號函附於本院99年度
    司促字第5087號卷內可參，而上開標準係依災害防救法之規
    定訂定（標準第1條參照），災害防救法第48條規定：「災
    害救助種類及標準，由各中央災害防救業務主管機關會商直
    轄市、縣（市）政府統一訂定之。」，故聲請人發放補助金
    ，應屬授益性行政處分，相對人受領補助金，即係基於公法
    上之原因受領，今聲請人已撤銷上開授益性行政處分（上開
    函文參照），相對人受有4萬元之利益，即屬公法上之不當
    得利，揆諸上揭說明，自應由聲請人提起行政訴訟法之一般
    給付之訴，以資救濟。
  (三)至聲請人固主張相對人之行為，構成侵權行為，應負損害賠
    償責任，惟侵權行為以侵害私法上之權利為限，不及於公權
    ，已如上述，聲請人為行政機關，相對人詐領補助金，聲請
    人受侵害者乃公法上意思表示之決定，聲請人自不得主張侵
    權行為。
  (四)原裁定認聲請人之請求核屬公法上之請求，本院對此無審判
    權，予以駁回，經核並無違誤，異議人以前揭異議意旨指摘
    原裁定不當，求予廢棄，為無理由，應予駁回。
四、據上論結，本件異議為無理由，依民事訴訟法第240條之4第
    3項後段，裁定如主文。
中    華    民    國    99    年    6     月    24    日
                  民一庭法  官  張鶴齡
以上正本係照原本作成
不得抗告
中    華    民    國    99    年    6     月    24    日
                        書記官  王博昭

司法院資訊處製作；財團法人民間司法改革基金會備份。
